【裁判字號】    89,易,900
【裁判日期】    900912
【裁判案由】    詐欺
【裁判全文】
臺灣嘉義地方法院刑事判決                          八十九年度易字第九號
    公  訴  人  臺灣嘉義地方法院檢察署檢察官
    被      告  丁○○
    選任辯護人  高原茂
    被      告  甲○○
右列被告因詐欺案件，經檢察官提起公訴（八十九年度偵續字第四六號），本院判決
如左：
    主  文
丁○○共同意圖為自己不法之所有，以詐術使人將本人之物交付，處有期徒刑拾月。
甲○○無罪。
    事  實
一、丁○○與本名疑為丙○○自稱「沈家弘」之成年男子，共同意圖為自己不法之所
    有，先由「沈家弘」以魔術手法，將乙○○之駕駛執照等證件佯裝燒燬後還原，
    丁○○則從旁誑言「沈家弘」「法力」之高強，使乙○○陷於錯誤，相信「沈家
    弘」具有超凡能力，可以改變其所經營址設嘉義市○○○路八十八號之叮噹寵物
    店風水，並驅逐店內之亡犬怨靈，而於民國八十八年六月二十二日將附表一所示
    放置於家中及銀行保險箱內之財物悉數取出，於同日下午在叮噹寵物店內交付「
    沈家弘」，「沈家弘」、丁○○隨即於當日與乙○○相約在嘉義縣民雄鄉雙福宮
    祭祀神明，並於儀式進行中，趁乙○○不注意之際，假稱上開財物已經燒燬祭神
    ，而將之調包據為己有。「沈家弘」、丁○○詐得上開財物後，復於八十八年六
    月二十七日前往嘉義市○○路四百零九號裕豐銀樓，以每兩新臺幣（下同）九千
    餘元之價格，將其中重約七兩二錢八分三釐之金飾變賣得款。
二、案經乙○○訴由臺灣嘉義地方法院檢察署檢察官偵查起訴。
    理  由
甲、被告丁○○部分
一、訊據被告丁○○固坦認於右揭時日與「沈家弘」前往銀樓變賣告訴人之金飾，然
    矢口否認有何詐欺取財之犯罪事實，辯稱：是告訴人乙○○積欠「沈家弘」債務
    ，以金飾抵償，伊僅陪同「沈家弘」至銀樓變賣，且所得均由「沈家弘」取得云
    云。惟查：右揭犯罪事實，業據告訴人指訴詳盡，核與證人即裕豐銀樓負責人之
    配偶吳雪卿於偵查中結證所述係被告與「沈家弘」前往變賣金飾之情節大致相符
    （第四六號偵查卷第七十六頁、第七十七頁），並有告訴人提出之珠寶金飾保單
    十五紙、被告親自簽立之金飾來源證明書一紙、「沈家弘」於雙福宮前之合照相
    片一張等可稽（金飾來源證明書見第一三０九號偵查卷第四十五頁，保單與照片
    附於第四六號偵查卷證物袋）。其次，被告與「沈家弘」變賣金飾時，係因未攜
    帶金飾保單或身分證件，始推由被告書立上開金飾來源證明書，切結所變賣之金
    飾為被告所有，此據證人吳雪卿於偵查中結證明確（第四六號偵查卷第七七頁反
    面），復為被告所承認（本院九十年八月三十日審判筆錄第六頁），苟告訴人係
    以金飾抵償積欠「沈家弘」之債務，「沈家弘」於受讓之初，為便於轉賣或主張
    合法擁有，必然要求告訴人交付保單或相當之證明文件，並與告訴人約定抵銷之
    債務數額，或逕由告訴人變賣後清償現金，詎均捨此不為，而自行變賣，與常情
    顯然相違。再者，參以被告與「沈家弘」至銀樓時，經證人吳雪卿盤問，均未表
    明二人之關係，此據被告自承及證人吳雪卿結證在卷等情（第四六號偵查卷第七
    十七頁反面、本院九十年八月三十日審判筆錄第七頁），已見其畏罪情虛，而金
    飾如係告訴人抵債之用，被告與「沈家弘」持之變賣，本屬光明正大之事，如店
    家對之起疑，本可請求告訴人陪同前來銀樓確認，而無書立金飾來源證明書之必
    要，又黃金每日隨牌價之不同，而有所波動，縱係抵債之用，衡情亦不可能任由
    債權人出賣，而使債務抵銷數額限於不確定狀態。何況，被告於偵查中曾辯稱金
    飾賣出當晚就拿六萬元給告訴人云云（第四六號偵查卷第七十頁反面），此非但
    為告訴人所堅決否認（第四六號偵查卷第七十頁反面、第七十一頁正面，本院九
    十年二月二日訊問筆錄第九頁），更與被告一貫所辯金飾是告訴人交付「沈家弘
    」抵債云云自相矛盾。按認定犯罪事實所憑之證據，並不以直接證據為限，即綜
    合各種間接證據，本於推理作用，為認定犯罪事實之基礎，如無違背一般經驗法
    則，尚非法所不許，此有最高法院二十七年滬上字第六四號、四十四年臺上字第
    七０二號判例可稽，本案告訴人指稱「沈家弘」利用魔術方法使其誤信具有超凡
    能力而交付珠寶金飾等財物之情節，本院雖查無「沈家弘」施展異能之直接證據
    ，然依經驗法則推斷，綜合上開間接證據，仍足認該等珠寶金飾皆為被告推由「
    沈家弘」施用魔術手段所共同騙取，告訴人之指述內容應屬實在，可以採信。事
    證明確，被告此部分之犯行堪以認定。
二、核被告丁○○所為，係犯刑法第三百三十九條第一項之詐欺取財罪。被告與「沈
    家弘」就上揭犯行，有犯意之聯絡及行為之分擔，皆為共同正犯。公訴意旨認被
    告詐得之財物係金飾二十八件、鑽戒二只、美金二百九十元（即起訴書附表編號
    四），惟本院依卷內告訴人所提之保單逐一核對，實際詐得之財物應如附表所示
    ，始為正確，附此敘明。爰審酌被告利用人性弱點犯罪，造成告訴人財產上之損
    失，犯後矢口否認犯行，一再捏詞以對，又迄未賠償告訴人，未見具體悔過之態
    度及其他一切情狀，量處如主文所示之刑，以資儆懲。另「沈家弘」疑似為丙○○（男，民國○○○年○月○○日生，身分證統一編號：Ｚ000000000
    號，住臺東縣臺東市○○○路二百十五巷三十五弄七號），此有丙○○之戶籍謄
    本、口卡片在卷可稽（第四六號偵查卷第六十一頁、第六十二頁），並據告訴人
    指訴甚堅（本院九十年二月二日訊問筆錄第六頁、第十頁），則「沈家弘」是否
    確為丙○○，及其所涉犯行，宜由檢察官另行分案偵辦，附此敘明。
三、公訴意旨另以：被告丁○○夥同被告甲○○與「沈家弘」，以魔術手法使乙○○
    誤信其有法力，陷於錯誤，共同連續於八十八年六月初起至同年月二十一日止，
    在上開寵物店址詐得附表二所示財物，因認被告丁○○就此部分亦涉有共同連續
    詐欺取財罪嫌。本件公訴人認被告涉有該等詐欺取財犯行，係以告訴人之指述、
    證人鍾永謀（起訴書誤繕為「鐘永謀」）之證述、證人即告訴人之夫陳柏宏所錄
    製之對話錄音帶與譯文為所憑之論據，訊據被告丁○○堅決否認有何詐欺取財之
    犯罪事實，辯稱：是告訴人與其配偶簽賭六合彩所生糾紛，伊未詐得告訴人之財
    物等語。按犯罪事實應依證據認定之，無證據不得推定其犯罪事實，刑事訴訟法
    第一百五十四條定有明文；次按告訴人之告訴，係以使被告受刑事訴追為目的，
    是其陳述是否與事實相符，仍應調查其他證據以資審認，亦有最高法院五十二年
    臺上字第一三００號判例可參。經查：告訴人雖指稱被告等人詐取其財物，惟僅
    提出其自己之郵政簡易人壽保險終止付款憑單及證人陳柏宏之郵政存簿儲金簿影
    本為證，上開憑單內「借款金額欄」與「印證欄」互核，固然確有於八十八年六
    月二十一日向經辦郵局質借五萬元之事實，存摺內亦有於八十八年六月三日、八
    日、十日、十七日數次提領現金合計八萬零二十一元之事實，然上開證物並無片
    字與被告丁○○有何關連，則告訴人縱曾質借、提領上開金錢，是否確實交付予
    被告，若有，其交付原因何在，均欠明瞭，即告訴人於偵查中所提之帳簿影本、
    記載祭祀用品名稱數量之便條紙等資料（第一０三九號偵查卷第二十二頁至第二
    十五頁），亦與告訴人所指之事實欠缺直接關連。其次，證人鍾永謀雖於偵查中
    結證略謂「沈家弘」聲稱有一種無形力量，可以使自己簽中六合彩，但必須由證
    人出錢購物四處向認識之人布施，待「沈家弘」因此中獎後，再將彩金分給證人
    ，證人聽信其言，遂被騙二、三千萬元等語（第四六號偵查卷第二十頁、第二十
    一頁、第三十八頁反面、第三十九頁）；本院審理中，告訴人復舉證人陳麗枝到
    庭結證稱被告丁○○、甲○○與「沈家弘」均曾向伊行騙，聲稱只要拜拜就可以
    改變丈夫之脾氣，因而被騙約二十二萬元云云（本院九十年三月一日訊問筆錄第
    六頁），然上開二人所證，縱或屬實，亦為被告等人有無向證人鍾永謀、陳麗枝
    詐欺取財之問題，與本案告訴人是否遭被告等人施用詐術無關，不能以證人鍾永
    謀、陳麗枝之證言，逕行推論被告詐取本案告訴人所稱附表二之財物。何況，證
    人陳柏宏提出之錄音帶，於偵查中及本院審理中二度當庭勘驗，並對照譯文，無
    論是與被告丁○○、甲○○或「沈家弘」之對話，均無關於附表二所示被詐取之
    財物如何交付、數額若干之內容，是該等錄音帶或譯文，同不能證明該三次犯行
    。此外，告訴人雖稱被告丁○○、甲○○曾於八十八年七月二日到告訴人店內下
    跪，請求原諒云云（本院九十年三月一日訊問筆錄第一頁），惟此僅係告訴人片
    面之詞，除證人陳柏宏外，並無他人目睹當日經過，且本院質以告訴人何不要求
    被告書立切結書或和解書之原因，告訴人竟答以被告丁○○當天一直哭，於心不
    忍云云（本院九十年三月一日訊問筆錄第五頁），矧告訴人果真遭騙，損失顯然
    非輕，相形之下，其寬宥之態度未免異乎尋常，況告訴人既又稱被告丁○○、甲○○當日下跪時，其夫亦在場（本院九十年三月一日訊問筆錄第四頁），衡諸證
    人陳柏宏當時身為嘉義市警察局刑警隊偵查員（第一０三九號偵查卷第一頁反面
    告訴狀參照），所司職務與犯罪偵查息息相關，更不可能不具此方面之常識，而
    坐視被告安享犯罪所得，至少亦可馬上報警處理，不必事隔三月，方具狀提出告
    訴（第一０三九號偵查卷第一頁正面）。綜上所述，被告是否確有該等犯行，即
    屬不能證明，公訴人所舉之證據既不足以證明被告犯罪，此外本院復查無其他證
    據證明被告確有公訴人所指之此部犯行，惟公訴意旨既認此部分與前揭論罪科刑
    之詐欺取財罪間有連續犯之裁判上一罪之關係，爰不另為無罪之諭知。
乙、被告甲○○部分
一、公訴意旨略以：被告甲○○夥同被告丁○○與「沈家弘」，以魔術手法使乙○○
    誤信其有法力，陷於錯誤，共同連續於八十八年六月初起至同年月二十一日止，
    在上開寵物店址詐得附表二所示財物及於八十八年六月二十二日在同地詐得金飾
    二十八件、鑽戒二只、美金二百九十元，因認被告甲○○涉有共同連續詐欺取財
    罪嫌。本件公訴人認被告涉有該等詐欺取財犯行，亦係以告訴人之指述、證人鍾
    永謀之證述、證人即告訴人之夫陳柏宏所錄製之對話錄音帶與譯文為所憑之論據
    ，訊據被告甲○○堅決否認有何詐欺取財之犯罪事實，辯稱與伊無關等語。按犯
    罪事實應依證據認定之，無證據不得推定其犯罪事實，又不能證明被告犯罪者，
    應諭知無罪之判決，刑事訴訟法第一百五十四條、第三百零一條第一項分別定有
    明文；次按告訴人之告訴，係以使被告受刑事訴追為目的，是其陳述是否與事實
    相符，仍應調查其他證據以資審認，有前開最高法院判例可參。經查：被告丁○○施用詐術詐取告訴人如附表一所示之財物，事證明確，已如前述，然該次犯行
    ，係告訴人將財物交付「沈家弘」，再由被告丁○○與「沈家弘」前往變賣，此
    據告訴人陳述明確（第四六號偵查卷第四十頁正面、本院二月二日訊問筆錄第三
    頁），被告甲○○並未參與，亦無朋分財物。其次，附表二所示財物是否曾經由
    告訴人交付被告甲○○或其他共犯，縱然曾經交付，是否係因被告施用詐術之結
    果，僅憑前開憑單、存摺等客觀上質借、提領現金之事實，尚欠明確，證人鍾永
    謀、陳麗枝之證言復與本案之事實無直接關連，告訴人片面所言關於被告丁○○
    、甲○○遭識破後，其夫婦二人之處理方式悖於常情，前已說明，自以被告甲○○所辯較可採信。綜上所述，公訴人所舉之證據不足以證明被告確有詐欺犯行，
    此外本院復查無其他積極證據，足認被告確有公訴人所指之犯行，不能證明犯罪
    ，依法應諭知無罪之判決。
據上論斷，應依刑事訴訟法第二百九十九條第一項前段，第三百零一條第一項，刑法
第三百三十九條第一項，罰金罰鍰提高標準條例第一條前段，判決如主文。
本案經檢察官陳連發到庭執行職務。
中    華    民    國      九十        年      九        月      十二    日
                                      臺灣嘉義地方法院刑事第二庭
                                          審判長法  官  許  進  國
                                法  官  林  坤  志
                                                法  官  廖  政  勝
右正本證明與原本無異。
如不服本判決，應於判決送達後十日內向本院提出上訴狀( 應附繕本 )。
中    華    民    國      九十        年      九        月      十二    日
                                                書記官  陳  湘  蓉
附錄本案論罪科刑法條全文：
刑法第三百三十九條第一項
意圖為自己或第三人不法之所有，以詐術使人將本人或第三人之物交付者，處五年以
下有期徒刑、拘役或科或併科一千元以下罰金。
附表一：
┌──┬────────┬────────┬──────────────┐
│編號│品            名│重            量│        原出賣銀樓名稱      │
├──┼────────┼────────┼──────────────┤
│ 一 │金戒指一枚      │一錢            │嘉義市合寶銀樓              │
├──┼────────┼────────┼──────────────┤
│ 二 │金戒指一枚      │二錢            │同右                        │
├──┼────────┼────────┼──────────────┤
│ 三 │金戒指二枚      │四錢四分六釐    │嘉義市金萬寶銀樓            │
├──┼────────┼────────┼──────────────┤
│ 四 │金戒指一枚      │一錢            │同右                        │
├──┼────────┼────────┼──────────────┤
│ 五 │金戒指一枚      │一錢            │嘉義市金豐成銀樓            │
├──┼────────┼────────┼──────────────┤
│ 六 │貓眼石戒指一枚  │一錢            │同右                        │
├──┼────────┼────────┼──────────────┤
│ 七 │金戒指二枚      │二錢六分二釐    │臺北市福盈銀樓有限公司      │
├──┼────────┼────────┼──────────────┤
│ 八 │黃金（品名不詳）│一錢五分        │嘉義縣水上鄉金泰銀樓        │
├──┼────────┼────────┼──────────────┤
│ 九 │金戒指二枚      │二錢七釐        │嘉義縣太保市寶興銀樓        │
├──┼────────┼────────┼──────────────┤
│ 十 │項鍊、鑲珠項鍊、│三兩二錢六分九釐│嘉義縣新港鄉金嘉新金銀珠寶行│
│    │手鍊各一條      │                │                            │
├──┼────────┼────────┼──────────────┤
│十一│戒指一枚        │一錢            │嘉義縣新港鄉金台山銀樓      │
├──┼────────┼────────┼──────────────┤
│十二│藝品一個        │一錢三分二釐    │嘉義市金山豐銀樓            │
├──┼────────┼────────┼──────────────┤
│十三│戒指一枚        │一錢五分四釐    │嘉義縣民雄鄉金宜宏銀樓      │
├──┼────────┼────────┼──────────────┤
│十四│十八Ｋ金鑽戒一枚│主鑽零點二四克拉│雅特蘭珠寶有限公司          │
├──┼────────┼────────┼──────────────┤
│十五│戒指二枚        │一錢            │嘉義市嘉慶銀樓              │
└──┴────────┴────────┴──────────────┘
附表二：
┌──┬─────┬─────┬──────────┬─────────┐
│編號│時      間│地      點│犯    罪    態    樣│所得財物（新臺幣）│
├──┼─────┼─────┼──────────┼─────────┤
│ 一 │八十八年六│嘉義市民生│使告訴人誤信有超凡能│一萬九千九百九十│
│    │月初      │北路八十八│力，而向告訴人佯稱需│  九元            │
│    │          │號        │拜拜改變風水云云，使│三萬九千九百九十│
│    │          │          │告訴人陷於錯誤，而交│  九元            │
│    │          │          │付財物。            │                  │
├──┼─────┼─────┼──────────┼─────────┤
│ 二 │八十八年六│同      右│同                右│同              右│
│    │月初（與編│          │                    │                  │
│    │號一相隔約│          │                    │                  │
│    │六日）    │          │                    │                  │
├──┼─────┼─────┼──────────┼─────────┤
│ 三 │八十八年六│同      右│同                右│十一萬元          │
│    │月二十一日│          │                    │                  │
└──┴─────┴─────┴──────────┴─────────┘


司法院資訊處製作；財團法人民間司法改革基金會備份。
